【裁判字號】    95,重上,78
【裁判日期】    950705
【裁判案由】    第三人異議之訴
【裁判全文】
台灣高等法院民事判決              95年度重上字第78號
上  訴  人  乙○○
訴訟代理人  鄭淑屏律師
複  代理人  林美倫律師
            陳豪杉律師
被  上訴人  甲○○
            丙  ○
訴訟代理人  林志豪律師
複  代理人  陳添信律師
            徐明水律師
上列當事人間第三人異議之訴事件，上訴人對於中華民國94年12
月30日臺灣臺北地方法院93年度訴字第3139號第一審判決提起上
訴，經本院於95年6月14日言詞辯論終結，判決如下：
    主  文
原判決廢棄。
台灣台北地方法院92年度民執宙字第38408號遷讓房屋強制執行
事件，就坐落於台北市○○○路334號地下室暨一樓房屋所為強
制執行程序暨所核發之執行命令應予撤銷。
第一、二審訴訟費用由被上訴人負擔。
    事實及理由
一、上訴人起訴主張：伊為台北市○○區○○段3小段364地號之
    土地（下稱系爭土地）之所有人，坐落於系爭土地上之建物
    即門牌號碼為台北市○○○路334號5樓建物（下稱系爭建物
    ）係由伊與父親高錦德於民國（下同）54年共同出資興建，
    並成立分管協議，即系爭建物之地下室、1、3樓由上訴人分
    管使用，2、4、5樓由高錦德分管使用，日後高錦德將4、5
    樓交由被上訴人甲○○使用，迄今40餘年，上訴人則將分管
    之1樓作為律師事務所使用30餘年，嗣於90年6月間，上訴人
    將1樓及地下室出租訴外人全家便利商店股份有限公司（下
    稱全家公司）使用。詎高錦德不顧分管協議與使用現況，竟
    向全家公司提起遷讓房屋訴訟，且故意不將伊列為當事人，
    亦未告知訴訟，經原審法院以90年訴字第5544號判決高錦德
    勝訴確定。嗣高錦德於91年4月間將系爭房屋之應有部分2/8
    、3/8分別移轉於被上訴人甲○○（為高育新之妻）與丙○
    （為高錦德之妻），被上訴人2人明知共有人就系爭建物有
    分管協議，應受拘束，竟聲請原審法院以92年執宙字第
    38408號執行遷讓房屋，惟伊因分管協議而就系爭房屋之地
    下室及1樓有單獨使用、收益之權利，足以排除強制執行，
    爰依強制執行法第15條之規定提起本訴，求為判決就原審法
    院92年度執宙字第38408號遷讓房屋執行事件所為之執行程
    序暨執行命令應予撤銷。
二、被上訴人甲○○則以：伊係依據確定判決聲請強制執行，具
    有完全之法律效力。又本件據以聲請強制執行之執行名義即
    原審法院90年度訴字第5544號返還房屋訴訟，上訴人亦知情
    ，不應提起本訴，其主張於辯論終結後才受告知有上開訴訟
    ，應依法另提起第3人撤銷訴訟。至上訴人所稱第3人長期使
    用可視為默示分管純屬個案，與本件情形不同，本件並無分
    管協議，僅同意上訴人將一樓作為律師事務所，惟不能為其
    他使用等語資為抗辯。
三、被上訴人丙○則以：
（一）伊前手高錦德即上訴人之父於90年間即起訴請求全家公司
      將上訴人未經他共有人同意即擅自出租之系爭房屋1樓及
      地下室回復原狀，並遷讓返還於全體共有人，此經原法院
      90年度訴字第5544號判決高錦德勝訴確定，伊乃據此對全
      家公司聲請強制執行，上訴人稱其得單獨使用收益系爭房
      屋特定部分，業經法院確定判決所否認，本件即不得違背
      該確定判決之既判力而為相反之認定。系爭房屋之共有人
      先前雖同意上訴人經營律師事務所而占有使用系爭房屋1
      樓，惟並非同意從此均由上訴人分管，上訴人既於82年起
      遷出系爭房屋1樓，使用目的顯已消滅，1樓房屋自應交由
      全體共有人共同使用收益，上訴人未經其他共有人同意，
      擅自出租予他人，繼續多年不法占用，其主張共有人間有
      分管協議，不足採信。
（二）系爭房地之原始出資建築人即真正所有權人係高錦德，故
      不應單以系爭房地登記於上訴人名下，即認上訴人為所有
      權人。而高錦德興建系爭房屋之目的係為供家族使用，並
      以家長身份分配使用樓層予家人，故上訴人使用系爭建物
      1樓、3樓及地下室之狀態，係因高錦德分配使用而來，並
      非分管協議。因系爭房地之真正權利人為高錦德，故系爭
      房地名義上所有權人（包括上訴人）始於83年5月8日與高
      錦德約定上訴人等人應將系爭房地之所有權回復移轉予高
      錦德，因高錦德基於父子情誼，未積極要求上訴人履行協
      議，始造成10多年來真正權利人與登記上權利人之落差。
（三）上訴人於82年起遷出系爭房屋1樓，使用目的顯已消滅，
      縱有分管協議，亦因而終止，該1樓建物自應交由全體共
      有人共同使用收益，上訴人未經其他共有人同意，擅自出
      租予他人，高錦德不斷要求上訴人將1樓交還共有人使用
      ，並非共有人仍有默示同意上訴人得繼續就系爭建物1樓
      及地下室單獨使用收益。且高錦德於83年5月8日與系爭房
      地名義上之所有權人（包括上訴人）簽立協議書約定應將
      系爭房地之所有權回復移轉予高錦德，亦應認分管協議業
      已終止。
（四）上訴人主張對系爭房屋有使用收益權，此僅為上訴人單獨
      占用下所產生之事實上狀態，系爭房屋1樓及地下室之所
      有權仍屬全體共有人，該使用收益權僅類似占有，屬事實
      上管領之力而已，參照最高法院44年台上字第721號判例
      要旨，顯非足以排除強制執行之權利。況原法院92年執宙
      字第38408號強制執行程序僅要求全家公司搬遷，上訴人
      仍得繼續使用系爭建物1樓及地下室，並非從此無法使用
      。故縱上訴人就系爭房屋1樓及地下室有使用收益權，仍
      不得排除上開強制執行程序等語，資為抗辯。
四、原審判決上訴人敗訴，上訴人提起上訴，聲明：求為判決
   （一）原判決廢棄。（二）台灣台北地方法院92年度民執宙
    字第38408號遷讓台北市○○○路334號地下室暨一樓房屋執
    行事件其執行程序暨執行命令全部予以撤銷。被上訴人答辯
    之聲明：駁回上訴。
五、兩造不爭執之事項：
（一）台北市○○區○○段3小段364地號土地之所有權登記名義
      人為上訴人；又台北市○○區○○段3小段1829號建號、
      門牌號碼為台北市○○○路334號之房屋共4樓，上訴人登
      記應有部分為3/8，高錦德登記應有部分為5/8，嗣高錦德
      於91年間將其應有部分贈與被上訴人甲○○及丙○（高錦
      德之妻），現被上訴人甲○○登記之應有部分為2/8，被
      上訴人丙○登記之應有部分為3/8。此外，上開房屋尚有
      增建第5樓及地下室，有土地及建物登記謄本影本為憑（
      見原審卷一第14、59頁）。
（二）系爭房屋自53年起，由上訴人使用地下室及1、3樓，第2
      樓由高錦德自用，第4、5樓則由高錦德交予被上訴人甲○
      ○使用，迄今40餘年。而上訴人將系爭房屋1樓作為律師
      事務所使用30餘年，於82年間遷出，並於90年6月間將1
      樓及地下室出租全家公司，有租賃契約可參（見原審卷一
      第21至25頁）。
（三）高錦德以上訴人未經共有人全體之同意，將系爭房屋1樓
      及地下室出租全家公司為由，以全家公司為被告，向原法
      院提起90年度訴字第5544號返還房屋之訴訟，並獲得勝訴
      之確定判決，有該民事判決書、確定證明書影本足稽（見
      原審卷一第26至27、146頁）。
（四）被上訴人甲○○、丙○依據原審法院90年度訴字第5544號
      確定判決，聲請原法院92年度執字第38408號遷讓房屋強
      制執行，有執行命令影本可稽（見原審卷一第28頁）。
（五）被上訴人甲○○以上訴人未經其他共有人同意，擅自將系
      爭房屋1樓及地下室出租予全家公司為由，向全家公司及
      上訴人提起返還不當得利訴訟，業經法院判決敗訴確定，
      有原審法院93年度訴字第558號判決、本院93年度上字第
      880號判決、最高法院94年度台上字第2024號裁定可稽（
      見原審卷一第172至179頁，卷二第31至34、162頁）。
（六）被上訴人丙○以上開相同事由，於原審法院92年度訴字第
      5276號當事人間分割共有物訴訟中，對上訴人提起返還不
      當得利之反訴，業經法院判決其敗訴確定，有上開判決、
      本院94年度上字第820號判決、最高法院95年度台上字第
      696號裁定足參。
五、本件經原審協議兩造整理簡化爭點（原審卷二第171頁反面
    ）：
（一）就系爭建物而言共有人間有無分管契約存在？
（二）上訴人就系爭房屋之1樓及地下室是否有使用收益權，是
      否足以排除被上訴人對於執行標的物之強制執行？
六、法院之判斷：
（一）就系爭房屋而言共有人之間存有分管契約：
  1、按共有物分管之約定，不以訂立書面為要件，倘共有人間
     實際上劃定使用範圍，對各自占有管領之部分，互相容忍
     ，對於他共有人使用、收益，各自占有之土地，未予干涉
     ，已歷有年所，即非不得認有默示分管契約之存在。又共
     有人與其他共有人訂立共有物分管之特約後，將其應有部
     分讓與第三人，倘應有部分之受讓人知悉有分管契約，或
     有可得而知之情形，其分管契約對於受讓人仍繼續存在（
     參照司法院大法官釋字第349號解釋）。
  2、經查，系爭建物原登記為上訴人與其父高錦德所共有，各
     有所有權應有部分3/8、5/8，嗣後高錦德將其應有部分贈
     與被上訴人2人之事實，為兩造所不爭，並有建物登記謄本
     及所有權狀可按（見原審卷二第56-65頁，原審卷一第59頁
     ），被上訴人雖辯稱系爭建物乃高錦德所出資興建，僅使
     用上訴人之名義登記，故實際所有權人為高錦德云云，既
     遭上訴人所否認，而被上訴人復未提出具體之事証以資証
     明，自難採信。
  3、次查，系爭建物於興建完成時起，其地下室、1、3樓即由
     上訴人所使用，2樓由高錦德使用，4、5樓由高錦德交與訴
     外人高育立、高育新、甲○○等人使用，上訴人就其中1樓
     自54年起即使用供作開設律師事務所，嗣後事務所於82 年
     遷移他處，上訴人又將系爭1樓出租予訴外人海得堡有限公
     司開設服飾店，直至90年4月間止，為被上訴人所不爭執，
     是就系爭建物之管理，上訴人與原共有人高錦德間雖未訂
     立書面分管契約，但自上述長達3、40年之時間，且大致符
     合於共有人應有部分比例之使用狀況以觀，堪認上訴人與
     高錦德之間已存在默示之分管協議，亦即由上訴人管理使
     用系爭建物之1、3樓、地下室，由高錦德管理並使用系爭
     建物之2、4、5樓（至於高錦德再將4、5樓交與被上訴人甲
     ○○使用，則屬其本於分管契約所得自行決定之範圍），
     查被上訴人甲○○為高育新之妻，在系爭建物4、5樓居住
     使用3、40年迄今，被上訴人丙○為高錦德之妻，就系爭建
     物分管使用情形應屬知悉，至少亦有可得而知之情形，則
     被上訴人2人於91年間受贈取得系爭建物之所有權應有部分
     3/8、2/8，揆之上開說明，該分管契約對其二人仍繼續存
     在，被上訴人甲○○訴請上訴人返還不當得利，該法院判
     決敗訴確定，詳如兩造不爭執事項（五），亦同此認定。
  4、被上訴人辯稱縱有分管契約存在，亦係約定僅供上訴人自
     行開設律師事務所使用，然上訴人卻將系爭建物之1樓與地
     下室出租予他人使用以收取租金，即屬違反僅供自用之分
     管約定云云，然查所謂分管，乃對共有物之特定部分為使
     用收益，出租亦包括在內，茲上訴人與系爭建物之原共有
     人高錦德就系爭建物既有分管協議存在，已如上述，而被
     上訴人復無法舉証証明其約定內容僅係供自用為限，則其
     所辯自無足採。又上開分管協議並無法定或約定終止事由
     存在，亦乏保留終止權之約定，必經全體共有人之合意始
     得終止，自不得逕由共有人單方意思表示而加以終止該協
     議。至被上訴人另辯稱上訴人與高錦德在83年5月8日曾有
     協議書，惟並未見被上訴人在本件訴訟提出該協議書以資
     証明，其所辯即難採信，又縱令確有該協議書屬實，充其
     量亦僅足証明上訴人曾同意將系爭建物所有權應有部分移
     轉登記予高錦德，但在移轉登記之前，系爭建物之所有權
     共有狀態既仍存續，自難認原有之分管協議業經合法終止
     。至上訴人另案請求分割系爭建物，雖經法院判決准予變
     賣，各按應有部分分配確定，詳如兩造不爭執事項（六）
     ，但因共有物尚未變賣並分配價金完畢，仍難認分管協議
     業因目的已達而告終止。
（二）上訴人對於系爭建物之地下室、1樓有使用收益之權，則
      其自足以排除被上訴人對於系爭建物地下室、1樓之強制
      執行：
  1、按第三人對於強制執行之標的物，除因所有權或其他足以
     阻止物之交付或讓與之權利者，得依法提起執行異議之訴
     或另件訴訟外，不得依抗告程序逕向上級法院聲明不服，
     最高法院著有20年抗字第525號判例可參，再按強制執行法
     第15條規定第三人就執行標的物有足以排除強制執行之權
     利者得提起異議之訴，係指第三人就執行標的物具有一定
     之權利，並因強制執行而受侵害，致其在法律上有無可忍
     受之理由而言。至該第三人具有何種權利始得提起異議之
     訴，端視其權利內容及執行態樣而定，並非就執行標的物
     具有所有權即當然認其有足以排除強制執行之權利（參見
     最高法院93年台上字第2293號判決要旨）。
  2、兩造間就系爭建物既存有分管協議，則上訴人本於該項協
     議，就系爭建物地下室及1樓之特定部分即享有單獨使用收
     益之權能，上訴人本於該項權能將之出租予訴外人全家公
     司用收益，自與單純之占有不同，現被上訴人就系爭建物
     之地下室及1樓聲請強制執行，請求全家公司遷讓，將使上
     訴人本於分管協議所取得之使用收益之權能受侵害，故上
     訴人依據強制執行法第15條排除請求撤銷原審執行法院92
     年執宙字第38408號之強制執行程序及執行命令，於法有據
     ，應予准許。
七、綜上所述，上訴人請求判決撤銷原審執行法院92年執宙字第
    38408號之強制執行程序及執行命令，應予准許。原審所為
    上訴人敗訴之判決，尚有未洽，上訴意旨指摘原判決不當，
    求予廢棄改判，為有理由。
八、本件事證已臻明確，兩造其餘攻擊防禦方法及未經援用之證
    據，經本院斟酌後，均不足以影響判決之結果，爰不一一論
    述，併此敘明。
據上論結，本件上訴為有理由，依民事訴訟法第450條、第78條
、第85條第1項前段，判決如主文。
中    華    民    國    95    年    7     月    5     日
                  民事第十四庭    審判長法  官  許正順
                                        法  官  鍾任賜
                                        法  官  張  蘭
正本係照原本作成。
如不服本判決，應於收受送達後20日內向本院提出上訴書狀，其
未表明上訴理由者，應於提出上訴後20日內向本院補提理由書狀
（均須按他造當事人之人數附繕本）上訴時應提出委任律師或具
有律師資格之人之委任狀；委任有律師資格者，另應附具律師資
格證書及釋明委任人與受任人有民事訴訟法第466條之一第一項
但書或第二項（詳附註）所定關係之釋明文書影本。
中    華    民    國    95    年    7     月    5     日
                                        書記官  應瑞霞
附註：
民事訴訟法第四百六十六條之一（第一項、第二項）：
對於第二審判決上訴，上訴人應委任律師為訴訟代理人。但上訴
人或其他法定代理人具有律師資格者，不在此限。
上訴人之配偶、三親等內之血親、二親等內之姻親，或上訴人為
法人、中央或地方機關時，其所屬專任人員具有律師資格並經法
院認為適當者，亦得為第三審訴訟代理人。


司法院資訊處製作；財團法人民間司法改革基金會備份。
